臺灣高等法院刑事判決　　　　　　　　96年度上訴字第3396號
上　訴　人
即　被　告　甲○○
上列上訴人因違反毒品危害防制條例案件，不服臺灣板橋地方法
院95年度訴字第2947號，中華民國96年6 月25日第一審判決（起
訴案號：臺灣板橋地方法院檢察署95年度毒偵字第5758號），提
起上訴，本院判決如下：
    主  文
原判決撤銷。
甲○○施用第一級毒品，累犯，處有期徒刑拾月，減為有期徒刑
伍月，如易科罰金，以銀元參佰元即新台幣玖佰元折算壹日，扣
案之第一級毒品海洛因驗餘淨重零點陸捌公克沒收銷燬、包裝上
開海洛因之外包裝袋拾壹只，沒收；又施用第二級毒品，累犯，
處有期徒刑柒月，減為有期徒刑參月又拾伍日，如易科罰金，以
銀元參佰元即新台幣玖佰元折算壹日。應執行有期徒刑捌月，如
易科罰金，以銀元參佰元即新台幣玖佰元折算壹日，扣案之第一
級毒品海洛因驗餘淨重零點陸捌公克沒收銷燬、包裝上開海洛因
之外包裝袋拾壹只，沒收。
    事  實
一、甲○○前因贓物案件，經原審法院於民國92年5 月12日以92
    年度簡字第311號簡易判決判處有期徒刑3月確定；另因竊盜
    案件，經原審法院於93年1月2日以92年度簡字第2988號簡易
    判決判處有期徒刑3 月確定，嗣經原審法院另於93年4 月20
    日以93年度聲字第573號裁定定應執行有期徒刑5月確定，於
    93年11月15日縮短刑期執行完畢（於本案構成累犯）。又因
    施用毒品案件，經原審法院於89年11月28日以89年度毒聲字
    第6836號裁定送觀察、勒戒後，認有繼續施用毒品之傾向，
    再經原審法院以89年度毒聲字第7044號裁定送強制戒治1 年
    ，嗣因戒治成效經評估為合格，復由原審法院以90年度毒聲
    字第2008號裁定停止戒治，所餘期間交付保護管束，而於90
    年5 月25日停止戒治出所，交付保護管束至90年12月13日期
    滿未經撤銷而以已執行完畢論。復於94年間因施用毒品案件
    ，經原審法院以94年度訴字第2304號判決判處有期徒刑7 月
    ，嗣經提起上訴，經本院以95年度上訴字第1691號判決駁回
    上訴確定，於96年2 月13日入監執行，96年8月7日縮刑期滿
    。96年8月8日執行完畢出監。
二、詎甲○○明知海洛因、甲基安非他命各為毒品危害防制條例
    所規定之第一級及第二級毒品，仍於前揭強制戒治執行完畢
    釋放後5 年內，基於施用第一級毒品之犯意，於95年2 月17
    日下午，在臺北縣板橋市環河公園內，以將第一級毒品海洛
    因置入注射針筒加水稀釋後，再用注射針筒施打於身體手臂
    之方式，施用第一級毒品海洛因乙次。又另基於施用第二級
    毒品之犯意，於95年2 月17日21時20分許為警採尿前回溯96
    小時內之某時（惟應扣除同日18時30分許為警查獲後受公權
    力拘束無從施用毒品之時間），在不詳地點，以不詳方式，
    施用第二級毒品甲基安非他命乙次（起訴書誤載為安非他命
    ，應予更正，以下同）。嗣於同日18時30分許，為警在臺北
    縣樹林市○○路111 巷口查獲，並扣得甲○○所有之第一級
    毒品海洛因11包（驗餘淨重0.68公克）。經警採集甲○○之
    尿液送檢結果呈安非他命類及鴉片類陽性反應，而得悉上情
    。
三、案經臺北縣政府警察局樹林分局報告臺灣板橋地方法院檢察
    署檢察官偵查起訴。
    理  由
一、認定犯罪事實所憑之證據及理由：
（一）被告甲○○經合法傳喚未到庭，惟前揭施用第一級毒品海
      洛因之犯罪事實，業據被告於原審自承在卷（見原審卷第
      76頁），而被告為警採集尿液檢體送請臺灣檢驗科技股份
      有限公司以酵素免疫分析法、氣相層析質譜儀分析法鑑驗
      結果，確呈鴉片類陽性反應，有該公司95年3 月10日出具
      之濫用藥物尿液檢驗報告書及被移送者姓名暨代碼對照表
      各1紙（見毒偵第2976號卷第3、4 頁）在卷可按，復有第
      一級毒品海洛因11包（驗餘淨重0.68公克）扣案可資佐證
      。而上開扣案之毒品，經送法務部調查局鑑定結果，確含
      第一級毒品海洛因成分乙節，亦有該局95年4月7日調科壹
      字第060011531 號鑑定通知書1 紙在卷可按（見毒偵字第
      5787號卷第4 頁），足見被告此部分之自白與事實相符，
      應堪信為真實，是此部分事實堪以認定。
（二）被告雖否認有於95年2 月17日21時20分許為警採尿前回溯
      96小時內之某時有施用第二級毒品甲基安非他命犯行，辯
      稱：伊一向只有施用海洛因，並未施用甲基安非他命云云
      。惟查：被告於上開時、地為警查獲後所採尿液，經送請
      臺灣檢驗科技股份有限公司以酵素免疫分析法、氣相層析
      質譜儀分析法鑑驗結果，確呈安非他命類陽性反應，有該
      公司95年3 月10日出具之濫用藥物尿液檢驗報告書及被移
      送者姓名暨代碼對照表各1紙（見毒偵字第2976號卷第3、
      4頁）在卷可按。按甲基安非他命經口服投與後約70%於24
      小時內自尿液中排出，約90% 於96小時內自尿中排出，由
      於甲基安非他命成分之檢出與其投與方式、投與量、個人
      體質、採尿時間與檢測儀器之精密度等諸多因素有關，因
      此僅憑尿液中呈安非他命陽性反應，並無法確實推算吸食
      時間距採集時間之長短，惟依上述資料推斷，最長可能不
      會超過四日，業經行政院衛生署藥物食品檢驗局81年2 月
      8日藥檢一字第001156 號函示明確，此亦為本院歷來審
      理毒品案件職務上所知悉之事實。另人體施用甲基安非他
      命後，其主要代謝物中，未改變型態之甲基安非他命占施
      用劑量達百分之43，安非他命則約為百分之5 ；人體若係
      施用安非他命後，主要代謝物中則有未改變型態之安非他
      命，但無甲基安非他命，此經法務部調查局以93年5月4日
      調科壹字第09362413980 號函釋明在案，足見人體若施用
      安非他命，其尿液代謝物不可能出現甲基安非他命，惟人
      體若施用甲基安非他命，其尿液代謝物除主要有甲基安非
      他命外，亦可能有少量之安非他命。是本件被告之尿液除
      呈現甲基安非他命之陽性反應外，尚有少量之安非他命，
      依上開函示，被告自不可能係施用安非他命，而應係施用
      甲基安非他命，公訴意旨認被告係施用安非他命，容有誤
      解。本件被告為警所採之尿液既呈甲基安非他命類陽性反
      應，且前揭尿液檢測除以酵素免疫分析法初步檢驗外，並
      以氣相層析質譜儀分析法檢驗確認，應可排除偽陽性反應
      之可能，足徵被告於95年2 月17日21時20分許為警採尿前
      回溯96小時內之某時（惟應扣除同日18時30分許為警查獲
      後受公權力拘束無從施用毒品之時間），有施用第二級毒
      品甲基安非他命之犯行，至為灼然。據此，被告此部分所
      辯尚非可採，本案事證明確，被告犯行堪以認定。
二、論罪
（一）新舊法之比較：
      被告行為後，刑法已於94年2月2日修正公布，並於95年 7
      月1 日施行，修正後第2條第1項規定：「行為後法律有變
      更者，適用行為時之法律。但行為後之法律有利於行為人
      者，適用最有利於行為人之法律。」此項修正乃為符合刑
      法第1 條罪刑法定主義之要求，貫徹法律禁止溯及既往原
      則，屬規範行為後法律變更所生新舊法律比較適用之準據
      法，應逕適用修正後刑法第2 條決定新舊法之適用，先予
      敘明。又關於刑法修正後之新舊法比較，應就罪刑有關之
      一切情形，綜其全部罪刑之結果而為比較，最高法院95年
      5月23日著有95年度第8次刑庭會議決議可參。
  (1)、易科罰金之折算標準：被告行為時之刑法第41條第1 項前
      段規定：「犯最重本刑為五年以下有期徒刑以下之刑之罪
      ，而受六個月以下有期徒刑或拘役之宣告，因身體、教育
      、職業、家庭之關係或其他正當事由，執行顯有困難者，
      得以一元以上三元以下折算一日，易科罰金。」被告行為
      時之易科罰金折算標準，依修正前罰金罰鍰提高標準條例
      第2 條前段（現已刪除）規定，係就其原定數額提高為一
      百倍折算一日，則本件被告行為時之易科罰金折算標準，
      應以銀元一百元至三百元折算一日，經折算為新臺幣後，
      應以新臺幣三百元至九百元折算為一日。惟95年7月1日施
      行之刑法第41條第1 項前段規定：「犯最重本刑為五年以
      下有期徒刑以下之刑之罪，而受六個月以下有期徒刑或拘
      役之宣告者，得以新臺幣一千元、二千元或三千元折算一
      日，易科罰金。」，經比較修正前後易科罰金折算標準，
      以舊法較有利被告。又刑法第41條第2 項，修正前規定：
      「併合處罰之數罪，均有前項情形，其應執行之刑逾六個
      者，亦同」；修正為「前項規定於數罪併罰，其應執行之
      刑未逾六月者，亦適用之」，比較結果，修正前規定較有
      利於行為人，依刑法第2條第1項前段，仍應依修正前刑法
      41條第2 項規定，就數罪併罰所宣告分別符合得易科罰金
      之刑，所為定其應執行之刑，為易科罰金之宣告，較有利
      於被告。
  (2)、按刑法第47條原規定：「受有期徒刑之執行完畢，或受無
      期徒刑或有期徒刑一部之執行而赦免後，五年以內再犯有
      期徒刑以上之罪者，為累犯，加重本刑至二分之一」經修
      正為新法第47條第1 項規定：「受徒刑之執行完畢，或一
      部之執行而赦免後，五年以內故意再犯有期徒刑以上之罪
      者，為累犯，加重本刑至二分之一」，亦即新法累犯之要
      件已有限縮，自屬法律有變更，經比較新舊法，修正前刑
      法第47條規定非有利於被告（最高法院96年度台上字第30
      64號判決意旨參照）。
  (3)、又修正前刑法第51條規定：「數罪併罰，分別宣告其罪之
      刑，依左列各款定其應執行者：」，其中第5 款規定：「
      宣告多數有期徒刑者，於各刑中之最長期以上，各刑合併
      之刑期以下，定其刑期。但不得逾二十年」，修正後刑法
      第51條第5 款規定：「宣告多數有期徒刑者，於各刑中之
      最長期以上，各刑合併之刑期以下，定其刑期。但不得逾
      三十年」，比較結果，修正後刑法並非較有利於被告。
  (4)、綜合上述各條文修正前後之比較，行為時之法律較有利於
      行為人，依刑法第2條第1項前段之規定，應整體適用被告
      行為時即修正前刑法之規定。
（二）論罪
  (1)、查海洛因、甲基安非他命屬毒品危害防制條例第2條第2項
      第1款、第2款所規定之第一、二級毒品，不得持有及施用
      。次查，被告前因施用毒品案件，經原審法院於89年11月
      28日以89年度毒聲字第6836號裁定送觀察、勒戒後，認有
      繼續施用毒品之傾向，再經原審法院以89年度毒聲字第70
      44號裁定送強制戒治1 年，嗣因戒治成效經評估為合格，
      復由原審法院以90年度毒聲字第2008號裁定停止戒治，所
      餘期間交付保護管束，而於90年5 月25日停止戒治出所，
      交付保護管束至90年12月13日期滿未經撤銷而以已執行完
      畢論乙節，有臺灣高等法院被告前案紀錄表1 紙附卷可按
      。而被告於強制戒治執行完畢後5 年內再度施用第一、二
      級毒品之行為，依毒品危害防制條例第23條第2 項規定，
      係犯毒品危害防制條例第10條第1 項之施用第一級毒品罪
      及同條第2 項之施用第二級毒品罪。至被告施用第一、二
      級毒品前、後持有第一、二級毒品之低度行為，應為其施
      用第一、二級毒品之高度行為所吸收，不另論罪。
  (2)、被告所犯上開二罪間，犯意各別，構成要件互殊，應分論
      併罰。
  (3)、又被告有事實欄所載之犯罪執行完畢紀錄（詳前開臺灣高
      等法院被告前案紀錄表），其於有期徒刑之執行完畢後 5
      年內，再犯本件有期徒刑以上之罪，均為累犯，應依修正
      前刑法第47條規定加重其刑。
三、撤銷原判及科刑之理由
（一）原審予以論罪科刑，固非無見，然(1)、被告行為後，刑法
      第47條之修正，關於累犯之要件有限縮，自屬行為後法律
      有變更，而非僅屬文字修正，應有新舊法比較適用之問題
      。原判決以「因被告甲○○係故意犯罪，不論依新法或舊
      法均成立累犯，尚不生比較新舊法之問題」，逕行適用裁
      判時法，尚欠允洽；(2)、又中華民國96年罪犯減刑條例業
      於96年7月4日制定公布，並自96年7 月16日施行，被告上
      開所犯施用第一、二級毒品罪均合於減刑條件，原審未及
      審酌，亦有未合。被告上訴，雖無理由，惟原判決既有可
      議之處，自屬無可維持，應由本院撤銷改判。
（二）爰審酌被告曾已因施用毒品案件，經觀察、勒戒及強制戒
      治後，仍未能戒斷其施用毒品之惡習，且漠視法令之禁制
      ，故再犯之，惟其施用毒品所生危害，實以自戕身心健康
      為主，對於他人生命、身體、財產等法益，尚無明顯而重
      大之實害，暨犯罪後就施用第二級毒品犯行未予坦承之態
      度等一切情狀，分別量處如主文第二項所示之刑，並定其
      應執行刑，以資儆懲。
（三）中華民國96年罪犯減刑條例於中華民國96年7月4日總統華
      總一義字第09600083761號制定公布，並自96年7月16日施
      行，被告甲○○上開所為合於減刑條件，依中華民國96年
      罪犯減刑條例第2 條第1項第3款規定，被告甲○○所犯施
      用第一級毒品罪，減為有期徒刑五月，又施用第二級毒品
      罪，減為有期徒刑三月又十五日，並定應執行刑，及均諭
      知易科罰金之折算標準。
（四）至扣案之第一級毒品海洛因11包（驗餘淨重0.68公克），
      係毒品危害防制條例所規定之第一級毒品，應依毒品危害
      防制條例第18條第1 項前段之規定，於其施用第一級毒品
      罪刑項下為沒收銷燬之諭知；另扣案包裝上開第一級毒品
      海洛因之外包裝袋11只（係用於包裹海洛因，防止其裸露
      、潮濕，便於攜帶施用，並非不可分離），係被告所有供
      其施用第一級毒品所用之物，業經被告陳明在卷（詳原審
      卷第74頁），爰依刑法第38條第1項第2款之規定，於所犯
      施用第一級毒品罪之罪刑宣告項下為沒收之諭知。
四、被告經合法傳喚，無正當理由不到庭，爰不待其陳述，逕行
    判決。
據上論斷，應依刑事訴訟法第371條、第369條第1項前段、第364
條、第299條第1項前段，毒品危害防制條例第10條第1項、第2項
、第18條第1項前段，刑法第2 條第1項前段、第11條、（修正前
）第41條第1項前段、第2項、（修正前）刑法第51條第5 款、（
修正前）第47條、刑法第38條第1項第2款，現行法規所定貨幣單
位折算新臺幣條例第二條，中華民國96年罪犯減刑條例第2條第1
項第3款、第7條、第9條、第10條，判決如主文。
本案經檢察官劉文水到庭執行職務
中　　華　　民　　國　　96　　年　　10　　月　　18　　日
　　　　　　　　　刑事第十二庭  審判長法　官 蔡永昌
　　　　　　　　　　　　　　　　　　  法　官 施俊堯
　　　　　　　　　　　　　　　　　　  法　官 王梅英
以上正本證明與原本無異。
施用第一級毒品部分如不服本判決，應於收受送達後十日內向本
院提出上訴書狀，其未敘述上訴之理由者並得於提起上訴後十日
內向本院補提理由書（均須按他造當事人之人數附繕本）。其他
不得上訴。
                                      書記官 顧哲瑜
中　　華　　民　　國　　96　　年　　10　　月　　19　　日
附錄：本案論罪科刑法條全文
毒品危害防制條例第10條：
施用第一級毒品者，處6月以上5年以下有期徒刑。
施用第二級毒品者，處3年以下有期徒刑。
